【裁判字號】    90,家訴,227
【裁判日期】    901219
【裁判案由】    確認婚姻關係存在
【裁判全文】
臺灣臺中地方法院民事判決  九十年度家訴字第二二七號
    原      告  乙○○
    被      告  甲○○
右當事人間確認婚姻關係存在事件，本院判決如左：
    主    文
確認原告與被告間之婚姻關係存在。
訴訟費用由被告負擔。
    事    實
甲、原告方面：
  一、聲明：求為判決如主文第一項所示。
  二、陳述：原告為大陸地區人民，兩造於西元一九九九年即民國八十八年六月十八日在大
      陸地區甘肅省結婚，並於同年七月三十日在臺灣辦妥戶政登記。
            原告於同年九月二十一日起先後三次來臺探親，因礙於政府法令規定，每次僅
            能來臺六個月，然後再申請延長六個月，如此來回奔波，花費不貲。詎被告婚
            後發生外遇，竟對原告詐稱：「為了夫妻長期相聚，先辦假離婚，原告再與一
            位七十歲以上老人辦理假結婚，如此就可以來臺與被告定居三年才離境，節省
            勞費」等語，原告因不諳中華民國法律而信以為真，方於九十年十月十一日與
            被告辦理離婚手續。嗣原告發現上情，始知受騙，原告確無離婚之意，兩造離
            婚依法應屬無效，爰依民法第一千零五十條之規定，訴請確認兩造間婚姻關係
            仍存在。
  三、證據：提出戶籍謄本一份、結婚證書影本一份、離婚事實聲明書正本一份及離婚協議
      書正本一份為證，並聲請訊問證人張仙進、葉振忠。
乙、被告方面：
  一、聲明：原告之訴駁回。
  二、陳述：兩造辦理離婚登記前即有口角，如循正常程序，原告絕對不會與被告離婚，故
      被告編一套說詞騙原告：「兩造先辦假離婚手續，事後原告再跟一位年長的人結婚，
      就可以有較長的時間留在臺灣，縱原告再婚，來臺仍是與被告居住在一起」等語，才
      辦成離婚手續，但其真意並沒有要與原告離婚。
    理    由
一、按確認法律關係之訴，非原告有即受確認判決之法律上利益者，不得提起之，民事訴訟
    法第二百四十七條第一項前段定有明文。又所謂即受確認判決之法律上利益，係指因法
    律關係之存否不明確，致原告在私法上之地位有受侵害之危險，而此項危險得以對於被
    告之確認判決除去之者而言，最高法院四十二年臺上字第一○三一號判例可資參照。本
    件原告主張兩造間所為離婚協議書係屬假離婚，惟該離婚已經戶籍登記，此有戶籍謄本
    一份附卷可稽，則兩造間之婚姻關係存否即有不明，原告在私法上之地位有受侵害之危
    險，自有受確認判決之法律上利益，故原告得提起本件確認之訴，合先敘明。復按兩願
    離婚，應以書面為之，有二人以上證人之簽名並應向戶政機關為離婚之登記，民法第一
    千零五十條定有明文。又所謂二人以上之證人之簽名，必須親見或聞雙方當事人確有離
    婚真意之人，始得當之，最高法院六十八年臺上字第三七九二號判例意旨著有明文。
二、原告起訴主張，兩造於西元一九九九年即民國八十八年六月十八日在大陸地區甘肅省結
    婚，並於同年七月三十日在臺灣辦妥戶政登記，原告於同年九月二十一日起先後三次來
    臺探親，兩造並於九十年十月十一日與被告辦理離婚手續等情，為被告所不否認，並有
    原告提出之戶籍謄本一份、結婚證書影本一份、離婚事實聲明書正本一份及離婚協議書
    正本一份為證，自堪信為真實。次查，原告稱當時會在離婚協議書上簽名，是因被告對
    原告詐稱：「為了夫妻長期相聚，先辦假離婚，原告再與一位七十歲以上老人辦理假結
    婚，如此就可以來臺與被告定居三年才離境，節省勞費」等語，原告因不諳中華民國法
    律而信以為真，才辦理離婚手續一節，業經被告到庭坦承當時是因與原告口角才想離婚
    ，因循正常程序，原告絕對不會與被告離婚，才編上開說詞騙原告等情不諱，顯見原告
    於簽署離婚協議書前，實無離婚真意。再查，兩造簽署離婚協議書時，有張仙進、葉振
    忠二人為見證人，為被告所不否認，證人張仙進並到庭證述：「我是這份離婚協議書的
    見證人之一，在簽名前，兩造有跟我說要辦假離婚手續，原告再跟七十幾歲的人結婚後
    ，就可以來臺灣長久跟被告住在一起」等語；證人葉振忠到庭證述：「我跟被告是住同
    一棟大樓的好朋友，被告來跟我說要辦假離婚手續，讓原告再去跟一個年紀大的人結婚
    ，就可以有較長的時間留在臺灣，可以節省往返兩岸費用，而且原告再婚後來臺，仍是
    跟被告住在一起」等語明確，足徵證人張仙進、葉振忠所為之離婚見證，顯然確知兩造
    並無離婚真意，渠二人所為見證，於法自為無效，依首揭說明，自難認兩造之協議離婚
    ，已具備民法第一千零五十條之法定要件。
    從而，原告請求確認其與被告間之婚姻關係存在，為有理由，應予准許。
據上論結，本件原告之訴為有理由，依民事訴訟法第七十八條，判決如主文。
中      華      民      國    九十      年     十二     月     十九     日
                                  臺灣臺中地方法院家事法庭
~B法      官  周瑞芬
右為正本係照原本作成
如對本判決上訴應於判決送達後廿日內向本院提出上訴狀
中      華      民      國    九十      年     十二     月     十九     日
~B法院書記官


司法院資訊處製作；財團法人民間司法改革基金會備份。
